臺灣高等法院高雄分院民事判決　　　　　 93年度上字第135號
上　訴　人　丙○○（民國74年8月16日生）
法定代理人　丁○○
訴訟代理人　洪條根律師
被 上訴 人　乙○○
訴訟代理人　甲○○
上列當事人間請求損害賠償事件，上訴人對於民國93年5 月31日
臺灣高雄地方法院92年度訴字第1289號第1 審判決提起上訴，並
為訴之追加，本院於94年7 月13 日 言詞辯論終結，判決如下：
    主      文
上訴及追加之訴均駁回。
第二審及追加之訴訴訟費用由上訴人負擔。
上訴人假執行之聲請駁回。
    事實及理由
一、上訴人起訴主張：被上訴人於民國90年4 月9 日上午6 時45
    分許，駕駛WG-9602 號自小客車沿高雄市○○區○○路43巷
    道路，由西向東方向行駛，途經該巷5 弄無號誌之Ｔ型交岔
    路口（下稱系爭交岔路口）時，未減速慢行，作隨時停車之
    準備，亦未注意車前狀況，且超速行駛，適伊騎乘ZAJ-932
    號機車沿該弄由北向南行駛已達系爭交岔路口中心處開始右
    轉時，被上訴人亦未注意讓伊先行，致兩車發生擦撞後，伊
    之臉部顏面因撞上被上訴人之小客車引擎蓋，而受有外傷性
    鼻頭截肢、顏面骨下頷骨折、顏面多處撕裂傷、左手橈骨骨
    折以及牙齒多顆斷裂等傷害，自得依侵權行為規定，請求被
    上訴人賠償伊以下損失：在高雄長庚醫院支出醫療費新台
    幣（下同）32萬8197元（含健保給付23萬9750元）。在曹
    賜斌整形外科就鼻部缺損及疤痕矯正手術已支出醫療費5 萬
    5050元及後續預估之手術費5 萬元。牙齒矯正費用預估費
    用40萬元。伊因顏面遺存顯著醜形屬第十級殘廢，減少46
    .14% 之 勞動能力，將來大學畢業後自25歲起至60歲止，尚
    可工作35年，因減少勞動能力而受有薪資損失335 萬6220元
    。精神慰撫金300 百萬元，合計718 萬9467元，而伊無照
    駕駛應分擔30% 之過失責任，再扣除伊已向保險公司領取之
    強制汽車責任保險金48萬1580元及被上訴人已給付之9 萬02
    77元後，被上訴人應賠償伊共計446 萬0770元（0000000 元
    ×0.0- 000000 元-90277元=0000000元，元以下四捨五入）
    ，求為判決被上訴人應如數給付，並加計自起訴狀繕本送達
    翌日起至清償日止之法定遲延利息等語，並陳明願供擔保請
    准宣告假執行。
二、被上訴人則以：伊於本件車禍發生時，車速甚緩慢，且伊於
    突見上訴人所騎機車自上開43巷5 弄路口欲右轉而滑倒之際
    ，伊小客車即煞車停住，惟上訴人因車速過快煞停時重心不
    穩而滑倒，且因慣性作用始正面撲向伊所駕小客車之引擎蓋
    前端，並因上訴人所戴眼鏡破裂致顏面鼻部等受傷，並非伊
    小客車撞及上訴人，故本件車禍之發生，伊並無過失，自不
    負賠償責任等語，資為抗辯。
三、原審判決上訴人全部敗訴，上訴人提起上訴，聲明：(一)原判
    決廢棄。(二)被上訴人應給付446 萬0770元及自起訴狀繕本送
    達翌日起至清償日止，按年息百分之五計算之利息。(三)願供
    擔保，請宣告假執行。上訴人嗣於本院改稱其就本件車禍之
    發生並無過失，應由被上訴人負全部過失責任云云，爰追加
    請求聲明：(一)被上訴人應給付上訴人215 萬6840元，及自94
    年6 月10日起至清償日止，按年息百分之五計算之利息。(二)
    願供擔保，請准宣告假執行。被上訴人則聲明駁回上訴及追
    加之訴。
四、本件兩造對於本件車禍發生時，上訴人戴有眼鏡之臉部因朝
    前撲向被上訴人所駕小客車之引擎蓋而受有外傷性鼻頭截肢
    、顏面骨下頷骨折、顏面多處撕裂傷、左手橈骨骨折以及牙
    齒多顆斷裂等傷害之事實均不爭執（見本院卷第27頁、49頁
    反面），並有驗傷診斷證明書及被上訴人臉部顏面照片在卷
    可稽，堪信為真實。
五、按汽車、機車或其他非依軌道行駛之動力車輛，在使用中加
    損害於他人者，駕駛人應賠償因此所生之損害。但於防止損
    害之發生，已盡相當之注意者，不在此限，民法第191 條之
    2 定有明文。依此規定，被害人請求動力車輛之駕駛人賠償
    損害時，應證明其損害係駕駛人使用該動力車輛時侵害其權
    利而發生，亦即損害之發生與駕駛人使用動力車輛之間有因
    果關係，至於駕駛人於交通事故之發生，是否有過失，則不
    待舉證，因此該條但書規定駕駛人如能證明「於防止損害之
    發生，已盡相當之注意者」，即免負賠償責任，此為舉證責
    任倒置之規定。查上訴人係因其臉部顏面朝前撲向被上訴人
    所駕小客車之引擎蓋而受傷，為兩造所不爭，則上訴人已舉
    證證明其損害之發生與被上訴人使用動力車輛之間有因果關
    係。是本件爭點在於被上訴人是否已舉證證明其於防止損害
    之發生，已盡相當之注意一節。
六、經查：
　(一)本件車禍發生後，造成上訴人所騎機車之右手把損壞，及被
　　上訴人所駕小客車車頭引擎蓋前端中央偏左有一處凹陷，而
    兩造車輛均無其他部分損壞等情，及車禍發生時，上訴人之
    臉部戴有眼鏡朝前撲向被上訴人小客車之引擎蓋而受傷之事
    實，均為兩造所不爭（見本院卷35頁），並有照片附卷可稽
    （見本院卷第52頁反面、111至113頁），堪信為真。且兩造
    亦不爭執本件車禍並未會同交通警員製作車禍現場圖，而依
    上訴人於原審主張之肇事原因，所指肇事地點係位在系爭交
    岔路口，嗣於本院則改稱其騎機車沿上開5 弄道路由北向南
    行駛，駛出弄口右轉並已轉彎完畢而由東向西行駛逾4 公尺
    處，遭被上訴人之自小客車迎面撞擊後滑倒云云（見本院卷
    第27、28頁），是上訴人就肇事地點之陳述，前後不一，已
    難採信。且查本件車禍之肇事原因，依目擊證人郭百富於原
    審證稱：上訴人的機車一轉到路口就打滑滑倒，然後小客車
    來不及煞車就撞上，．．我是看到機車先滑倒後，小客車就
    接著撞上，但因我站在上訴人右彎的轉角，所以無法判斷小
    客車當時的車速．．．我只能確定上訴人有被小客車撞到，
    但撞到的位置、撞到後是否先摔到引擎蓋上再跌到地上或是
    直接摔到引擎蓋上，我就不清楚．．．上訴人連人帶車滑倒
    時，被上訴人之小客車幾乎同時駛至等語（見原審卷第64頁
    ），可知兩造車輛係同時到達系爭交岔路口，而上訴人機車
    行駛至該路口時即先滑倒，並未完成右轉彎。上訴人主張其
    機車右轉彎後行駛逾4 公尺處，遭被上訴人小客車迎面撞擊
    後滑倒云云，不足採信，被上訴人辯稱本件肇事地點在系爭
    交岔路口，上訴人機車先滑倒等語，自屬可採。
  (二)又被上訴人抗辯上訴人因車速過快煞停時重心不穩而滑倒，
    其見狀即煞停，並未撞及上訴人機車，其小客車引擎蓋前端
    凹陷處係上訴人機車滑倒後，上訴人因慣性作用臉部撲向其
    小客車引擎蓋前端所致等語。上訴人則主張係其機車右手把
    與被上訴人小客車引擎蓋前端發生碰撞後滑倒，致其戴有眼
    鏡之臉部朝前撲向被上訴人小客車引擎蓋上而受傷云云（見
    本院卷第26至28頁）。惟查上訴人機車先滑倒，並非遭被上
    訴人小客車撞擊後滑倒，已如前述，則上訴人主張其機車滑
    倒前右手把與被上訴人小客車引擎蓋前端發生碰撞云云，已
    難採信。參以上訴人顏面受傷係因其臉面朝前撲向被上訴人
    小客車之引擎蓋撞擊所致，及依上訴人顏面所受傷勢非輕，
    足認當時上訴人撲向被上訴人小客車引擎蓋前端之撞擊力不
    小，衡情該引擎蓋受撞擊之位置應受損。設若被上訴人小客
    車引擎蓋前端之凹陷處並非上訴人臉部所撞擊而係上訴人機
    車右手把所碰撞，則被上訴人引擎蓋上必另有受上訴人臉部
    撞擊而受損之處，惟事實上該引擎蓋上僅前端有一處凹陷，
    且上訴人於本院勘驗現場時另陳明其不知其機車係撞到被上
    訴人小客車何處等語（見本院卷第108 頁），及依證人郭百
    富係證述其能確定上訴人滑到後有被小客車撞及，上訴人連
    人帶車滑倒時，被上訴人之小客車幾乎同時駛至等語，並未
    證述上訴人機車滑倒後，該「機車」被小客車如何撞擊之情
    節，足認被上訴人小客車引擎蓋前端凹陷處，應係上訴人機
    車滑倒後，上訴人臉部朝前撲向該引擎蓋撞擊所致，並非滑
    倒前其機車右手把所撞，至於上訴人機車右手把損壞，應係
    其機車滑倒時所致等情，堪予認定。是被上訴人小客車既未
    與上訴人「機車」發生碰撞，則被上訴人辯稱其車速甚緩慢
    ，上訴人機車滑倒時，其見狀即煞停，並未撞及上訴人機車
　　等語，洵屬可採。又由上訴人於機車滑倒後，其臉部朝前撲
　  向被上訴人小客車引擎蓋前端之撞擊力不小，足證被上訴人
    辯稱上訴人機車行經系爭交岔路口並未減速慢行，因車速過
    快煞車時重心不穩而滑倒等語，亦堪採信。
  (三)按汽車駕駛人未領取駕駛執照前，不得駕駛汽車。汽車行駛
    時，駕駛人應注意車前狀況，並隨時採取必要之安全措施。
    又未劃分幹、支線或同為幹線道或支線道者，轉彎車應暫停
    讓直行車先行。又行經無號誌之交岔路口時，應減速慢行，
    作隨時停車之準備，道路交通安全規則第50條第1項、第94
    條第3項、第102第1項第2款、第93條第1項第2款分別定有明
    文。查本件上訴人未考領駕照，本不得駕駛汽車，其竟騎機
    車行經上開交岔路口，已違上開規定。且本件肇事地點為未
    劃分幹、支線，應認定其同為幹（支）道之交岔路口，業經
    本院向高雄市政府交通局函查屬實，有該局93年12月24日高
    市交四字第0930038158號函在卷可查。上訴人騎機車行經該
    處，本應注意其車前為Ｔ型交岔路口，應注意減速慢行，並
    應注意其機車係轉彎車，應暫停讓屬直行車之上訴人小客車
    先行，而依當時狀況，並無不能注意之情事，竟疏未注意，
    且因車速過快，煞車時重心不穩而滑倒，並朝前撲向被上訴
    人小客車引擎蓋前端，應為本件車禍發生之肇事原因。而被
    上訴人駕車行經系爭交岔路口，車速甚緩慢，見上訴人機車
　  欲右轉而滑倒時，其即煞停，而未與上訴人所騎機車發生碰
    撞，應認被上訴人已盡其注意車前狀況，並隨時採取必要之
    安全措施，及減速慢行之注意義務，足認被上訴人已舉證證
    明其於防止損害之發生，已盡相當之注意。至上訴人雖主張
    系爭巷道於車禍發生當時僅被上訴人行駛方向之左側停有車
    輛，被上訴人未注意靠右行駛云云，惟被上訴人抗辯該巷道
    當時兩側均停放車輛，而依被上訴人所提照片及本院赴現場
    勘驗所拍照片，均顯示系爭巷道兩旁平時均停有車輛，是被
    上訴人主張該巷道平常兩側均停有車輛等語，洵非無據。復
    參以系爭巷道被上訴人行駛方向之右側路邊，沿途有放置盆
    栽、有屋簷、有汽車保修中心之大門出口，均非屬車輛得佔
    用、通行之範圍，而僅該巷道中間可供通行一部小客車等情
    ，亦經本院現場勘驗拍有照片在卷可查（見本院卷第111 至
    113 頁）。況上訴人亦自承車禍當時系爭巷道因被上訴人行
    駛方向之左側停有車輛，已形狹窄等語（見本院卷第25頁）
    ，足認被上訴人於車禍當時行駛在系爭巷道中間，並無不合
    ，自無未注意靠右行駛之違規可言。上訴人上開主張，不足
    採信。
七、綜上所述，被上訴人於防止損害之發生，已盡相當之注意，
    依民法第191 條之2 但書之規定，自不負損害賠償責任。從
    而，上訴人依侵權行為規定，請求被上訴人給付446 萬770
    元及自起訴狀繕本送達翌日起至清償日止，按年息百分之五
    計算之利息，即非正當，不應准許，原審判決上訴人全部敗
    訴，並無違誤，上訴意旨求予廢棄改判，非有理由，應予駁
    回。上訴人追加請求被上訴人應給付上訴人215 萬6840元，
    及自94年6 月10日起至清償日止，按年息百分之五計算之利
    息，亦非正當，應予駁回，其假執行之聲請，亦失所依附，
    應併予駁回。又本件事證已臻明確，兩造其餘攻擊防禦方法
    及所舉證據，於判決結果不生影響，毋庸逐一論述之必要，
    併此敘明。
八、據上論結：本件上訴及追加之訴均為無理由，依民事訴訟法
    第449條第1項、第78條，判決如主文。
中　　華　　民　　國　　94　　年　　7 　　月　　27　　日
                              民事第三庭
                                  審判長法官   　張國彬
                                  法　　  官   　吳登輝
                                  法　　  官　　 徐文祥
以上正本證明與原本無異。
如對本判決上訴，須於判決送達後20日內向本院提出上訴狀，其
未表明上訴理由者，應於上訴後20日內向本院提出上訴理由書（
均須按他造當事人之人數附繕本）。上訴時應提出委任律師或具
有律師資格之人之委任狀，並依附註條文規定辦理。
中　　華　　民　　國　　94　　年　　7 　　月　　27　　日
                                   書  記 官     黃富美
附註：
民事訴訟法第466 條之1 ：對於第二審判決上訴，上訴人應委任
律師為訴訟代理人，但上訴人或其法定代理人具有律師資格者，
不在此限。
上訴人之配偶、三親等內之血親、二親等內之姻親，或上訴人為
法人、中央或地方機關時，其所屬專任人員具有律師資格並經法
院認適當者，亦得為第三審訴訟代理人。第1 項但書及第2 項情
形，應於提起上訴或委任時釋明之。
